【裁判字號】    95,交上易,200
【裁判日期】    951018
【裁判案由】    過失致死
【裁判全文】
臺灣高等法院刑事判決               95年度交上易字第200號
上  訴  人  臺灣板橋地方法院檢察署檢察官
被      告  丙○○
上列上訴人因過失致死案件，不服臺灣板橋地方法院95年度交易
字第53號，中華民國95年1月18日第一審判決（起訴案號：臺灣
板橋地方法院檢察署95年度偵字第1268號），提起上訴，本院判
決如下：
    主  文
原判決撤銷。
丙○○因過失致人於死，處有期徒刑陸月，如易科罰金，以銀元
參佰元即新台幣玖佰元折算壹日。
   事  實
一、丙○○於民國93年10月22日中午12時35分許，騎乘車牌號碼
    NW6-711號重型機車，沿臺北縣板橋市○○街由南往北行駛
    ，行經臺北縣板橋市○○街1號前之車道前，即寬3.6公尺之
    東興街與寬6公尺之華福街（原為無名巷道）無號誌之交岔
    路口時，原應注意減速慢行查看左右有無來車，並讓右側車
    道車先行，以避免發生危險，而依當時情形，適處日間，有
    自然光線，路面乾燥、無缺陷、無障礙物，視距良好，應無
    不能注意之情事，卻疏未減速行駛，作隨時停車之準備，並
    讓右方車先行以致發見李達凡騎乘車牌號碼PWA-548號重型
    機車，沿華福街（原為無名巷道）由東往西方向行駛，亦未
    注意左右來車，並逾越道路中心時已是驚避不及而與李達凡
    發生擦撞，導致李達凡人車倒地，頭部外傷併右側硬腦膜下
    出血，雙側顳葉挫傷性腦內出血及蜘蛛膜下出血等傷害，經
    送醫後仍不治死亡。
二、案經李達凡之父乙○○告訴暨臺灣板橋地方法院檢察署檢察
    官據報相驗後偵查起訴。
   理  由
一、訊據被告丙○○對於其與李達凡二人各自騎乘車牌號碼NW6-
    711號、PWA-548號重型機車，於臺北縣板橋市○○街1號前
    之交岔路口發生碰撞，李達凡因而人車倒地，經送醫後仍因
    傷重不治死亡等事實，固不爭執；惟始終堅詞否認有何過失
    致人於死犯行，辯稱：伊並無行車上之過失，伊有注意左右
    來車，先看左方有無來車，再看右方時被害人就衝撞過來，
    是被害人從伊右方快速騎過來，對方騎乘的機車車頭撞到伊
    的機車腳踏板，而且該交岔路口並無幹道、支道之分，鑑定
    意見、覆議意見對此均有誤會云云。
二、經查：
（一）被告與李達凡二人各自騎乘車牌號碼NW6-711號、PWA-548
      號重型機車，於臺北縣板橋市○○街1號前之交岔路口發
      生碰撞，李達凡因而人車倒地，致顱內出血經送醫後仍因
      傷重不治死亡之事實，業經被告供認在卷，又有道路交通
      事故調查報告表、道路交通事故現場圖、勘驗筆錄、驗斷
      書、相驗屍體證明書、診斷證明書、相驗照片、現場照片
      附卷可證，已可認定。
（二）按汽車行駛，行經無號誌之交岔路口時，應減速慢行，作
      隨時停車之準備；又車輛行至無號誌且無交通警察指揮之
      交岔路口時，支線道車應暫停讓幹線道車先行。未劃分幹
      支線或同為幹線道或支線道者，轉彎車應暫停讓直行車先
      行；如同為直行車或轉彎車者，左方車應暫停讓右方車先
      行。道路交通安全規則第93條第1項第3款以及第102條第1
      項第2款定有明文。則本件案發地點係臺北縣板橋市○○
      街1號前即東興街與華福街（原為無名雙面道）交岔路口
      ，被告係沿東興街由南往北駛至該路口，李達凡則係沿華
      福街（原為無名車道）由東往西方向駛至路口，此為被告
      所是認，核與該交岔路口監視錄影呈現之行向相符。又案
      發之交岔路口雙向均設置有「慢」標字，但並未設置分辨
      幹支道之設施，此有臺北縣政府95年4月3日北府交工字第
      09501 67053號函在卷可憑（見原審卷第39頁）。是以，
      本件被告騎乘之重型機車為左方車輛，而李達凡騎乘之重
      型機車為右方車輛，而案發之交岔路口雙向均設置有「慢
      」標字，且未設置分辨幹支道之設施，則依前開規定，被
      告自應減速慢行，且應暫停讓右方李達凡車輛先行。
（三）依道路交通事故現場圖、現場照片以及案發時路口之監視
      錄影定格照片所示，可清楚發現被告騎乘之機車與被害人
      騎乘之機車於車禍發生肇事時，各已進入該交叉路口，且
      證人甲○○於本院審理時亦具結證稱：在車輛倒地的地方
      撞擊點應該在十字路口的中間（見本院卷95年10月4日審
      判筆錄），足徵於車禍發生肇事時，被告以及被害人所騎
      乘之機車應均各已進入該交叉路口。是以，本案車禍肇事
      處係無號誌且無交通警察指揮之交叉路口，依道路交通安
      全規則第102條第1項第2款規定，被告騎乘之機車係屬左
      方車，即應暫停讓右方車即被害人騎乘之機車先行。
（四）被告於警詢中辯稱：我有先行減速，看左右方有無來車，
      因為發現時兩車距離很近，兩車就發生碰撞（見93年度相
      字第1312號卷，第12頁反面）云云。查車禍發生現場雖無
      煞車痕跡以資判定，惟在車禍發生肇事時，被害人於兩車
      碰撞後，經強烈撞擊，顯然向右前方彈飛達10多公尺始倒
      臥至路旁，按東興街為一上坡路段，倘被告沿東興街由南
      往北駛至該交叉路口當時，確有減速慢行，當不至於發生
      如此嚴重之衝撞。足徵被告於在車禍發生肇事時，確實未
      減速慢行，則被告上揭辯稱自不足採。至台北縣區車輛行
      車事故鑑定委員會結果，認被告行經無號誌路口支道車未
      讓幹道車先行為肇事主因一節，該路口既無支幹道之別，
      則該鑑定意見與現場路況不符，自不足採。
（五）又被告於原審審理時辯稱：至路口時，我先往左邊看，但
      是被害人從右邊快速的騎過來，被害人的車頭撞到我的腳
      踏板。... 我的車剛過突起的設施路面，速度不快（見原
      審卷第20頁、第80頁）；於本院審理時辯稱：我沒有辦法
      注意到右方違法靠左行駛的車就是對方的逆向行駛坡的車
      。... 我先看右方來車，再看左方來車，確定沒有來車後
      ，再看右方來車，被害人就衝撞過來（見本院卷95年8 月
      31日準備程序筆錄、95年10月4日審判筆錄）云云。惟查
      ，被告於警詢中曾自承：我車正通過該路口時，我有看到
      對造車由李達凡所駕駛（見93年度相字第1312號卷，第12
      頁反面）；且本件車禍發生肇事時，天氣晴，適處日間，
      有自然光線，路面乾燥、無缺陷、無障礙物，視距良好，
      有道路交通事故調查報告表（見93年度相字第1312號卷，
      第7頁）各項記載足供參考，另參以案發時路口之監視錄
      影定格照片（見原審卷第35頁），於93年10月22日12時11
      分35秒當時，兩車尚有目視約2公尺距離，卻於下一秒鐘
      即12時11分36秒發生碰撞，依該交叉路口狀況，倘被告被
      告沿東興街駛至該交叉路口當時，有予以減速慢行，並作
      隨時停車之準備，當有發現被害人機車行近之可能性。況
      被害人所行駛之華福街為雙向車道，由東興街駛至該交岔
      路口時，來往人車本易生肇事之危險，則駕駛人行至該處
      自更應減速慢行，作隨時停車之準備，以備不測，若被告
      有該危險觀念，於行駛至該交岔路口前，注意減速慢行，
      自可發現被害人機車，若被告暫停讓右方車即被害人騎乘
      之機車先行，豈有肇禍之可能？則被告確有過失甚明。雖
      被害人行經前揭路段時，未戴安全帽，復違規靠左行駛於
      逆向車道，致生本件事故，亦與有過失，然不得以此即卸
      免被告之罪責。且被告上開過失行為與被害人之死亡間復
      有相當因果關係，亦可認定。
（六）綜上所述，本件事證明確，被告過失致人於死犯行已堪認
      定，自應依法論科。
三、核被告丙○○所為，係犯刑法第276條第1項之過失致人於死
    罪。原判決就被告部分未綜合全案情節，以不能證明被告犯
    罪，為被告無罪之諭知，尚有未洽，檢察官提起上訴指摘原
    判決此部份之不當，為有理由，應由本院將原判決撤銷改判
    。爰審酌被告過失之程度，被害人未戴安全帽，復違規靠左
    行駛於逆向車道，同有過失，併斟酌被告之品行、智識程度
    、犯罪後仍否認犯罪，未對被害人所受之損害為補償行為等
    一切情狀，是處如主文所示之刑，併諭知易科罰金之折算標
    準。因有關易科罰金之折算標準，被告行為時之刑法第41條
    第1項前段規定：「犯最重本刑為5年以下有期徒刑以下之刑
    之罪，而受6個月以下有期徒刑或拘役之宣告，因身體、教
    育、職業、家庭之關係或其他正當事由，執行顯有困難者，
    得以1元以上3元以下折算一日，易科罰金。」修正前罰金罰
    鍰提高標準條例第2條前段（現已刪除）規定，就其原定數
    額提高為100倍折算1日，則本件被告行為時之易科罰金折算
    標準，應以銀元300元折算1日，經折算為新臺幣後，應以新
    臺幣900元折算為1日。惟修正後之刑法第41條第1項前段則
    規定：「犯最重本刑為五年以下有期徒刑以下之刑之罪，而
    受六個月以下有期徒刑或拘役之宣告者，得以新臺幣一千元
    、二千元或三千元折算一日，易科罰金。」比較修正前後之
    易科罰金折算標準，修正後之規定非有利於被告，應依刑法
    第2條第1項前段，適用修正前刑法第41條第1項前段規定，定
    其易科罰金之折算標準。
據上論斷，應依刑事訴訟法第369條第1項前段、第364條、第299
條第1項前段，刑法第2條第1項、第276條第1項、修正前刑法第
41條第1項前段，修正前罰金罰鍰提高標準條例第1條前段、第2
條，判決如主文。
本案經檢察官劉靜婉到庭執行職務。
中    華    民    國    95    年    10    月    18    日
                  刑事第七庭  審判長法  官  陳 正 雄
                                    法  官  許 錦 印
                                    法  官  蔡 光 治
以上正本證明與原本無異。
不得上訴。
                                    書記官  陳 韋 杉
中    華    民    國    95    年    10    月    31    日
中華民國刑法第276條
（過失致死罪）
因過失致人於死者，處 2 年以下有期徒刑、拘役或 2 千元以下
罰金。
從事業務之人，因業務上之過失犯前項之罪者，處 5 年以下有期
徒刑或拘役，得併科3千元以下罰金。


司法院資訊處製作；財團法人民間司法改革基金會備份。
